【裁判字號】    97,訴,162
【裁判日期】    971125
【裁判案由】    土地所有權移轉登記
【裁判全文】
臺灣苗栗地方法院民事判決               97年度訴字第162號
原      告  己○○
訴訟代理人  丁○○
            彭成青律師
被      告  乙○○
                        1號3.
訴訟代理人  丙○○
            戊○○
                        1號3.
            甲○○
上列當事人間請求土地所有權移轉登記事件，本院於民國97年11
月11日言詞辯論終結，判決如下：
    主  文
原告之訴駁回。
訴訟費用新臺幣柒仟肆佰玖拾元由原告負擔。
    事實及理由
壹、程序方面：按訴狀送達後，原告不得將原訴變更或追加他訴
    ，但經被告同意者，不在此限。又被告於訴之變更或追加無
    異議，而為本案之言詞辯論者，視為同意變更或追加，民事
    訴訟法第255 條第1 項第1 款、第2 項分別定有明文。本件
    原告原依信託之法律關係，起訴請求被告應移轉坐落苗栗縣
    公館鄉○○段2160地號土地（以下簡稱系爭土地），其中面
    積341 平方公尺之所有權登記予原告。嗣於訴訟程序進行中
    改依訴外人即兩造之父黃興城與兩造於民國68年2 月12 日
    所立「覺書」（以下簡稱系爭覺書）之約定，請求被告應將
    其所有系爭土地所有權應有部分1631分之341 移轉登記予原
    告，而被告對於原告上開所為訴之變更，並無異議而為本案
    之言詞辯論，則揆諸首揭規定，自應准許。
貳、實體方面：
一、原告起訴主張：
  (一)依訴外人即兩造父親黃興城於68年2 月12日委任代書所書立
    ，並經被告同意之覺書記載：「黃興誠為因所持有之坐落公
    館鄉○○段2160號田六則0.1631公頃，是乃分給予四男乙○
    ○所得者，但此中尚應含有長男己○○所分之份3 公畝41公
    厘之額在內，為因政府之政令所限未許分筆，... 」，可證
    原告就系爭土地擁有所有權應有部分1631分之341 。又按修
    正前農業發展條例第30條本文之規定，每宗耕地不得分割或
    移轉為共有，導致原告就系爭土地所有權應有部分1631分之
    341 無法為登記。惟農業發展條例於89年1 月26日修正後，
    已將上開耕地不得移轉為共有之規定刪除，耕地已可移轉為
    共有之型態。雖經原告屢次向被告請求移轉系爭土地所有權
    應有部分1631分之341 予原告，均未獲置理。爰依系爭覺書
    之約定，請求被告將系爭土地所有權應有部分1631分之341
    移轉登記予原告等語。並聲明：被告應將其所有系爭土地所
    有權應有部分1631分之341 移轉登記予原告。
  (二)對被告所為抗辯之陳述：
    (1)系爭覺書所載「分筆」之意思，應係指登記之意，並非被
      告所言分割之意，是原告自得請求被告將系爭土地所有權
      應有部分1631分之341 移轉登記予原告。
    (2)被告於69年3 月間登記取得系爭土地所有權，當時政府法
      令未允許辦理應有部分移轉登記，至89年1 月26日農業發
      展條例修正後，始允許原告就其應有部分辦理移轉登記，
      故請求權時效應自89年1 月26日起算，尚未逾15年。
二、被告則以：
  (一)訴外人黃興城於68年間以抽籤方式將其所有之土地分配贈與
    予4 子，惟言明分得最大面積者應再「分一點」給分得最小
    面積者，並於69年3 月5 日辦妥贈與系爭土地所有權移轉登
    記予被告。被告因訴外人黃興城之贈與取得系爭土地所有權
    ，此項贈與附有被告應再「分一點」給原告之負擔，惟訴外
    人黃興城並未指定被告應再贈與多少面積之土地予原告，故
    再贈與之土地面積及位置應由被告自行決定，然自被告取得
    系爭2160地號土地所有權至今，原告均未請求被告履行再贈
    與之負擔，則依民法第125 條之規定，原告請求被告再贈與
    之請求權已因時效完成而消滅。
  (二)對覺書之真正不否認，惟查「覺書」一詞係源自日文，為「
    紀錄」或「備忘錄」之意，訴外人黃興城及書寫覺書之代書
    歷經日本統治時代，許多用語均沿用日文，故應以覺書所載
    之文義探求當事人之真意。依系爭覺書記載，所謂分筆，依
    日據時代日文及日本統治時期土地登記之用法，其意為將一
    塊土地分成數份，土地分開登記，足證分筆即現行法令所稱
    之分割。又系爭覺書既以分筆為移轉所有權登記之方式，亦
    證訴外人黃興城於分家產時之本意即不願將系爭土地登記為
    兩造共有，以免後代因產權不清產生糾紛。另依現行農業發
    展條例第16條，仍規定分割後每人所有面積未達0.25公頃之
    耕地不得分割，是以系爭覺書所定「待於政府之政令能以分
    筆之時」之分割登記條件尚未成就，原告自不得請求辦理所
    有權移轉登記等語置辯。並聲明：原告之訴駁回。
三、本件訴外人即兩造父親黃興城於68年2 月12日委任代書書立
    系爭覺書，依系爭覺書記載：「黃興誠為因所持有之坐落公
    館鄉○○段2160號田六則0.1631公頃，是乃分給予四男乙○
    ○所得者，但此中尚應含有長男己○○所分之份3 公畝41公
    厘之額在內，為因政府之政令所限未許分筆，故雖承雇得測
    量人員實地測量截畫，以資管耕收益，而待於政府之政令改
    已能以分筆之時，隨即辦理登記予己○○，... 」，被告於
    69年3 月5 日因贈與而取得系爭土地所有權，並辦理登記完
    畢，原告嗣亦占有使用系爭土地如附圖所示共計345 平方公
    尺等情，為兩造所不爭執，並有有原告所提土地登記簿謄本
    、現場照片、系爭覺書、地籍圖騰本（詳卷第5 至15頁）等
    件附卷可憑，且經本院履勘現場及囑託苗栗縣苗栗地政事務
    所派員協助會測，製有勘驗筆錄、照片（詳卷第37至40頁）
    及複丈成果圖（詳卷第44頁）在卷可佐，自堪信為真實。
四、按解釋意思表示，應探求當事人之真意，不得拘泥於所用之
    辭句，民法第98條固有明文。惟按解釋契約，固須探求當事
    人立約時之真意，不能拘泥於契約之文字，但契約文字業已
    表示當事人真意，無須別事探求者，即不得反捨契約文字而
    更為曲解，最高法院著有17年上字第1118號判例可參。本件
    系爭覺書約定「黃興誠為因所持有之坐落公館鄉○○段2160
    號田六則0.1631公頃，是乃分給予四男乙○○所得者，但此
    中尚應含有長男己○○所分之份3 公畝41公厘之額在內，為
    因政府之政令所限未許分筆，故雖承雇得測量人員實地測量
    截畫，以資管耕收益，而待於政府之政令改已能以分筆之時
    ，隨即辦理登記予己○○，不得遲延，... 」等語，為兩造
    所不爭執，已如前述，則依系爭覺書文字觀之，既稱「分筆
    」，自係指分割為2 筆以上土地之意。是依系爭覺書之前開
    約定，應係指被告分得之系爭土地中包含應分予原告之341
    平方公尺，因當時法令限制不許分割，故就系爭土地兩造各
    自應分得部分先予實地測量後，分別交由兩造各自耕管收益
    ，待政府之法令修改得就系爭土地予以分割時，被告即應就
    應分予原告之部分辦理分割後，將應分予原告部分辦理移轉
    登記予原告之意。原告主張系爭覺書所載「分筆」係指辦理
    登記之意，農業發展條例於89年1 月26日修正後，已將耕地
    不得移轉為共有之規定刪除，系爭土地已可移轉為共有，原
    告得請求被告移轉應有部分云云，為無足採。
五、次按每宗耕地分割後每人所有面積未達0.25公頃者，不得分
    割，農業發展條例第16條第1 項定有明文。本件系爭土地依
    前開規定，仍屬不得分割，應堪認定。而如前所述，依系爭
    覺書之約定，係以系爭土地得辦理分割，為被告應辦理移轉
    登記予原告之條件，且兩造及訴外人黃興城於訂立系爭覺書
    當時，亦確有預期於不能給付之情形除去後為給付之約定，
    則依系爭覺書之約定，被告自僅於系爭土地依法得辦理分割
    時，始負辦理分割及移轉登記之義務。原告主張依系爭覺書
    之約定，被告負有移轉登記系爭土地所有權應有部分1631分
    之341予原告之義務云云，尚非可採。
六、從而，原告依系爭覺書之約定，請求被告應將其所有系爭土
    地所有權應有部分1631分之341 移轉登記予原告，為無理由
    ，應予駁回。
七、末查農業發展條例第22條原關於農地不得分割及移轉為共有
    之限制規定，係於62年9 月3 日公布施行，土地法第30條私
    有農地不得移轉為共有之規定，則係64年7 月24日（修正）
    公布施行。嗣上開二法律皆於89年1 月26日（修正）公布，
    刪除各該限制規定。本件系爭土地依現行農業發展條例第16
    條之規定，仍屬不得分割，已如前述，則原告依系爭覺書約
    定之請求權，自68年2 月12日訂立系爭覺書起迄今，既仍屬
    不能行使，依民法第128 條規定，其消滅時效期間自尚未開
    始起算。是被告所辯原告請求權已罹於時效云云，應無足採
    ，附此敘明。
八、本件事證已臻明確，兩造其餘攻擊防禦方法，均核與本件判
    決結果不生影響，爰不再予逐一論述，併此敘明。
九、訴訟費用負擔之依據：民事訴訟法第78條。
中    華    民    國    97    年    11    月    25    日
                  民事庭法  官  王萬金
以上正本係照原本作成。
如對本判決上訴，須於判決送達後20日內向本院提出上訴狀。
                        書記官  劉碧雯
中    華    民    國    97    年    11    月    25    日


司法院資訊處製作；財團法人民間司法改革基金會備份。
